---
title: "Modelos de marcação e recaptura: delineamento robusto"
output:
  html_document:
    toc: true
    theme: united
  pdf_document:
    toc: true
    highlight: zenburn
---

-------


* [Arquivo em pdf](./albatrozes.pdf)
* [Arquivo em markdown](./albatrozes.Rmd) (para executar os comandos no R studio)

-------
## Preparação

Vamos usar o  _RMark_, que é um pacote do R para usar o programa [MARK](http://www.phidot.org/software/mark).
Siga as instruções do [site do RMark](http://www.phidot.org/software/mark/rmark/) para instalação.

Com o RMark instalado, abra o R e carregue-o:

```{r}
library(RMark)
```
Usaremos dados de marcação e recaptura de albatrozes (_Phoebastria immutabilis_) no atol de Midway.
Foi usado o [delineamento robusto de Pollock](http://www.phidot.org/software/mark/docs/book/pdf/chap15.pdf),
com quatro ocasiões primárias com duas ocasiões secundárias cada.
[Aqui](http://ecologia.ib.usp.br/bie5703/lib/exe/fetch.php?media=roteiros:exercicio_9b_albatroz_robusto.pdf) 
há mais informações sobre este caso de estudo.

Os dados estão no formato nativo do MARK (_.inp_). Use os comandos abaixo para importá-lo para o R:

```{r, warning=FALSE}
## Link dos dados na página da disciplina
url <- "http://ecologia.ib.usp.br/bie5703/lib/exe/fetch.php?media=roteiros:albatroz.inp"
## Importa arquivo inp
## use.comments=TRUE usa os rótulos das linhas (id dos indivíduos)
alb.raw <- convert.inp(url, use.comments=TRUE)
```

## Ajuste dos modelos
### Processamento dos dados
O primeiro passo é usar a função `process.data` para criar um objeto 
com as informações que o Mark precisa para ajustar o modelo. Uma delas 
é o tipo de modelo, que é indicado no argumento `model`.

Vamos usar o modelo robusto para populações fechadas, cuja a sigla no RMark é "Robust" [^2].

Para esta classe de modelos indique os intervalos de tempo
com um vetor em que os zeros indicam os momentos em que a população é considerada fechada.
Os elementos diferentes de zero indicam a duração de cada intervalo.
Neste exercício os intervalos entre as ocasiões são todos de um ano, com duas instâncias secundárias cada,
o que representamos com um vetor de valores $1$ e $0$. Note que omitimos o último valor, que
é sempre não zero, por definição.

```{r}
## Vetor de intervalos (zero = fechamento)
ti <- c(0, 1, 0, 1, 0, 1, 0)
## Processa os dados
alb <- process.data(data=alb.raw, model="Robust", time.intervals=ti)
```

O objeto resultante é uma lista, na qual podemos conferir
o número de ocasiões primárias e secundárias, por exemplo:

```{r}
## N de ocasiões primárias
alb$nocc
## N de ocasiões secundárias em cada primária
alb$nocc.secondary
```

### Ajuste dos modelos

Para ajustar os modelos, crie listas que especificam a fórmula de cada termo.
No modelo `Robust` os nomes parâmetros são:

*  `S` : probabilidade de sobrevivência aparente entre capturas ($S$),
*  `p` : probabilidade de recaptura ($c$),
*  `GammaPrime` : probabilidade de permanecer não amostrável entre duas amostragens ($\gamma '$)
*  `GammaDoublePrime` : probabilidade de tornar-se não amostrável entre duas amostragens (emigração temporária, $\gamma ''$)
*  `f0` : número de indivíduos que não foram registrados.

Quando processamos os dados o RMark
já cria algumas covariáveis para cada tipo de modelo.
No modelo robusto há uma covariável
chamada `session`, com um nível para cada ocasião primária de captura,
e outra chama `time`, com um nível para cada intervalo entre seções primárias [^3]. 

Podemos então criar objetos com as fórmulas para diferentes combinações dessas covariáveis.
Algumas possibilidades:

```{r}
## Fórmulas estatísticas para cada parâmetro do modelo
## formula para expressar um parâmetro constante
f.dot <- list(formula=~1)
## formula para expressar um parametro que varia em funcao das ocasiões primarias
f.occ <- list(formula=~-1+session)
## formula para expressar um parametro que varia a cada ano
f.time <- list(formula=~-1+time)
## formula para expressar os parâmetro fixos em zero
f.zero <- list(formula=~1, fixed=0)
```

Para indicar que dois parâmetros devem ser iguais,
acrescente à lista `share=TRUE` [^5]:
```{r}
## Fórmulas estatísticas para parametros relacionados iguais
## (usa-se para fazer
## GammaPrime = GammaDoublePrime e  c = p)
## formula para expressar dois parâmetros relacionados constantes
f.dot.s <- list(formula=~1, share=TRUE)
## formula para expressar que os parametros variam em funcao das ocasiões primarias
f.occ.s <- list(formula=~-1+session, share=TRUE)
## formula para expressar parametros que variam a cada ano
f.time.s <- list(formula=~-1+time, share=TRUE)
## formula para expressar parametros que variam entre ocasioes secundárias
## Para os parametros de captura/recaptura
f.time2.s <- list(formula=~-1+session:time, share=TRUE)

```

E usamos a função `mark` para fazer os ajustes, usando os objetos com as fórmulas:

```{r, results="hide", warning=FALSE}
alb1 <- mark(alb, model.parameters=
                 list(S=f.time, GammaDoublePrime=f.time, GammaPrime=f.time,
                      p=f.time2.s, f0=f.occ))
alb2 <- mark(alb, model.parameters=
                 list(S=f.time, GammaDoublePrime=f.time.s,
                      p=f.time2.s, f0=f.occ))
alb3 <- mark(alb, model.parameters=
                 list(S=f.time, GammaDoublePrime=f.dot, GammaPrime=f.dot,
                      p=f.time2.s, f0=f.occ))
alb4 <- mark(alb, model.parameters=
                 list(S=f.time, GammaDoublePrime=f.dot.s,
                      p=f.time2.s, f0=f.occ))
alb5 <- mark(alb, model.parameters=
                 list(S=f.time, GammaDoublePrime=f.zero, GammaPrime=f.zero,
                      p=f.time2.s, f0=f.occ))
```

## Seleção de modelos
A função abaixo retorna a tabela de seleção de modelos:

```{r}
collect.models(lx=c("alb1", "alb2", "alb3", "alb4", "alb5"))
```
## Valores das estimativas
Os objetos dos modelos ajustados são uma lista com todo o output do Mark.
Esta lista tem um elemento `results`, com os valores dos coeficientes e muito
mais [^4]:

```{r}
names(alb3$results)
```
Os coeficientes na escala da função de ligação estão no dataframe `beta` desta lista.
Verifique estes valores para o modelo selecionado:

```{r}
alb3$results$beta
```
Os coeficientes na escala original de probabilidades estão no dataframe `real`

```{r}
alb3$results$real
```
E os tamanhos populacionais a cada ocasião (um parâmetro derivado) estão
no dataframe `derived`:

```{r}
alb3$results$derived
```

## Coda: refinando a seleção de modelos
As probabilidades de sobrevivência por ocasião estimadas pelo modelo selecionado são muito parecidas.
Isso sugere que este parâmetro não varie entre ocasiões.
Vamos incluir modelos com $S$ constante em nossa seleção para verificar:

```{r, results="hide", warning=FALSE}
alb6 <- mark(alb, model.parameters=
                 list(S=f.dot, GammaDoublePrime=f.time, GammaPrime=f.time,
                      p=f.time2.s, f0=f.occ))
alb7 <- mark(alb, model.parameters=
                 list(S=f.dot, GammaDoublePrime=f.time.s,
                      p=f.time2.s, f0=f.occ))
alb8 <- mark(alb, model.parameters=
                 list(S=f.dot, GammaDoublePrime=f.dot, GammaPrime=f.dot,
                      p=f.time2.s, f0=f.occ))
alb9 <- mark(alb, model.parameters=
                 list(S=f.dot, GammaDoublePrime=f.dot.s,
                      p=f.time2.s, f0=f.occ))
alb10 <- mark(alb, model.parameters=
                 list(S=f.dot, GammaDoublePrime=f.zero, GammaPrime=f.zero,
                      p=f.time2.s, f0=f.occ))
```
E repetimos a seleção de modelos:

```{r}
collect.models(lx=c("alb1", "alb2", "alb3", "alb4", "alb5",
                   "alb6", "alb7", "alb8", "alb9", "alb10"))
```
E agora temos o empate com um modelo com $S$ constante mas parâmetros de migração variando com o tempo.

Será que os dois modelos plausíveis dão estimativas similares dos parâmetros de interesse?
Vamos verificar.

O gráfico a seguir mostra os intervalos de confiança dos valores de $\gamma ''$
estimados para cada tempo pelo modelo 6 (barras pretas) e
o intervalo de confiança da estimativa de $\gamma ''$ constante pelo modelo 3 (linhas azuis):

```{r}
plot(1:3, alb6$results$real[2:4,1], xlab="Tempo (anos)", ylab="Gamma''",
     ylim=range(alb6$results$real[2:4,3:4]))
segments(x0=1:3, y0=alb6$results$real[2:4,3], x1=1:3, y1=alb6$results$real[2:4,4])
abline(h=alb3$results$real[4,3:4], lty=2, col="blue")
```

A mesma comparação para o parâmetro $\gamma '$:

```{r}
plot(2:3, alb6$results$real[5:6,1], xlab="Tempo (anos)", ylab="Gamma'",
     ylim=range(alb6$results$real[5:6,3:4]))
segments(x0=2:3, y0=alb6$results$real[5:6,3], x1=2:3, y1=alb6$results$real[5:6,4])
abline(h=alb3$results$real[5,3:4], lty=2, col="blue")
```

E por fim comparamos as estimativas dos tamanhos populacionais

```{r}
tempo <- (1:4) -0.025
plot(tempo, alb6$results$derived[,1], xlab="Tempo (anos)", ylab="N",
     ylim=range(alb6$results$derived[,3:4]))
segments(x0=tempo, y0=alb6$results$derived[,3], x1=tempo, y1=alb6$results$derived[,4])
tempo <- tempo + 0.05
points(tempo, alb3$results$derived[,1], col="blue")
segments(x0=tempo, y0=alb3$results$derived[,3], x1=tempo, y1=alb3$results$derived[,4], col="blue")
```


## Para saber mais
* Para outro exemplo de ajuste do modelo robusto e outras funções úteis do RMark digite `?robust`
* Veja também o pacote Rcapture

[^2]: A lista de modelos implementados no RMark está no diretório onde o R instalou o pacote.
Você pode consultá-lo lá ou no repositório de desenvolvimento do RMark: (https://github.com/jlaake/RMark/blob/master/RMark/inst/MarkModels.pdf).

[^3]: Para entender completamente isso estude o comando `make.design.data` e o objeto que ele cria,
que é a uma lista de matrizes de delineamento do modelo. Se você entender este objeto saberá quais covariáveis
estão disponíveis e como manipulá-las. Veja também o [apêndice sobre o RMark](http://www.phidot.org/software/mark/docs/book/pdf/app_3.pdf) no guia _online_ do MARK.

[^4]: Consulte o [apêndice sobre o RMark](http://www.phidot.org/software/mark/docs/book/pdf/app_3.pdf) no guia _online_ do MARK.

[^5]: O RMark permite reduzir pares de alguns parâmetros a uma só estimativa. No caso do modelo robusto, pode-se
substituir os parâmetros $\gamma '$ e $\gamma ''$ por um só (_random emigration model_); e também subsituir os parâmetros
$p$ e $c$ por um único (modelo sem resposta comportamental à captura). Veja final da seção C.3 e exemplo na seção C.19 do apêndice sobre o RMark no guia _online_ para mais detalhes.
