---
title: "Modelos de marcação e recaptura: populações abertas: Cormak-Jolly-Seber"
output:
  html_document:
    toc: true
    theme: united
  pdf_document:
    toc: true
    highlight: zenburn
---

-------


* [Arquivo em pdf](./andorinhoes.pdf)
* [Arquivo em markdown](./andorinhoes.Rmd) (para executar os comandos no R studio)

-------
## Preparação

Vamos usar o pacote _RMark_, que é um pacote do R para usar o programa [MARK](http://www.phidot.org/software/mark).
Siga as instruções do [site do RMark](http://www.phidot.org/software/mark/rmark/) para instalar o pacote.

Com o RMark instalado, abra o R e carregue-o:

```{r}
library(RMark)
```
Usaremos dados de marcação e recaptura de andorinhões (_Apus apus_) em 8 ocasiões. 
[Aqui](http://ecologia.ib.usp.br/bie5703/lib/exe/fetch.php?media=roteiros:exercicio_8_andorinhao.pdf) 
há mais informações sobre este caso de estudo.

Os dados estão no formato nativo do MARK (_.inp_). Use os comandos abaixo para importá-lo para o R.
Como o arquivo tem uma covariável (tipo de colônia) com dois estados, você deve informar
isso com o argumento `group.df` [^1]:

```{r, warning=FALSE}
## Link dos dados na página da disciplina
url <- "http://ecologia.ib.usp.br/bie5703/lib/exe/fetch.php?media=roteiros:aa.inp"
## Importa arquivo inp
and.raw <- convert.inp(url, group.df=data.frame(colony=c("exposed","protected")))
```

## Ajuste dos modelos
### Processamento dos dados
O primeiro passo é usar a função `process.data` para criar um objeto 
com as informações que o Mark usa para ajustar o modelo. Uma delas 
é o tipo de modelo, que é indicado no argumento `model`.

Vamos usar o modelo Cormarck-Jolly-Seber, cuja a sigla no RMark é "CJS" [^2]: 

```{r}
andor <- process.data(data=and.raw, model="CJS", groups="colony")
```

### Ajuste dos modelos

Para ajustar os modelos, crie listas que especificam a fórmula de cada termo.
No modelo `CJS` os nomes parâmetros são `Phi`
($\phi$, probabilidade de sobrevivência entre capturas), `p`
($p$, probabilidade de recaptura). 

Além da covariável de tipo de colônia que indicamos neste caso, o RMark
já cria algumas outras para cada tipo de modelo.
No modelo CJS há uma covariável
chamada `time`, com um nível para cada ocasião de captura.
Há também uma covariável
de identidade da coorte (`cohort`), entre outras [^3]. 

Podemos então criar objetos com as fórmulas para diferentes combinações dessas covariáveis.
Algumas possibilidades:

```{r}
## Fórmulas estatísticas para cada parâmetro do modelo
## formula para expressar um parâmetro constante
f.dot <- list(formula=~1)
## formula para expressar um parametro que varia em funcao do tempo
f.time <- list(formula=~time)
## parametro depende do tipo de colonia
f.col <- list(formula=~colony)
## parametro depende do tipo de colonia e tempo
f.coltime <- list(formula= ~colony + time)
## Interacao tempo x colonia
## o efeito de colonia varia com o tempo de maneira diferente entre colonias
f.coltime2 <- list(formula= ~colony * time)
## Sobrevivencia depende da coorte e da colonia
f.cohcol <- list(formula=~cohort+colony)
## 
```

E usamos a função `mark` para fazer os ajustes, usando os objetos com as fórmulas:

```{r, results="hide", warning=FALSE}
a1 <- mark(andor, model.parameters=list(p=f.dot, Phi=f.dot))
a2 <- mark(andor, model.parameters=list(p=f.time, Phi=f.time))
a3 <- mark(andor, model.parameters=list(p=f.time, Phi=f.col))
a4 <- mark(andor, model.parameters=list(p=f.time, Phi=f.coltime))
a5 <- mark(andor, model.parameters=list(p=f.time, Phi=f.coltime2))
a6 <- mark(andor, model.parameters=list(p=f.time, Phi=f.cohcol))
```

## Seleção de modelos
A função abaixo retorna a tabela de seleção de modelos:

```{r}
collect.models(lx=c("a1", "a2", "a3", "a4", "a5", "a6"))
```
## Valores das estimativas
A função `coef` retorna os coeficientes na escala de ligação (logito).
Para as estimativas na escala de probabilidades use a função `get.real`:

```{r}
coef(a3, data=and.raw)
## Na escala de probabilidades
get.real(a3, parameter="Phi")
get.real(a3, parameter="p")
```
## Para saber mais
* Para outro exemplo de ajuste do modelo CJS e outras funções úteis do RMark digite `?dipper`
* Veja também os pacotes Rcapture e marked

[^1]: Veja a ajuda da função `convert.inp` para detalhes.

[^2]: A lista de modelos implementados no RMark está no diretório onde o R instalou o pacote.
Você pode consultá-lo lá ou no repositório de desenvolvimento do RMark: (https://github.com/jlaake/RMark/blob/master/RMark/inst/MarkModels.pdf).

[^3]: Para entender completamente isso estude o comando `make.design.data` e o objeto que ele cria,
que é a uma lista de matrizes de delineamento do modelo. Se você entender este objeto saberá quais covariáveis
estão disponíveis e como manipulá-las. Veja também o [apêndice sobre o RMark](http://www.phidot.org/software/mark/docs/book/pdf/app_3.pdf) no guia _online_ do MARK.
