---
title: "Modelos de marcação e recaptura: populações fechadas"
output:
  html_document:
    toc: true
    theme: united
  pdf_document:
    toc: true
    highlight: zenburn
---

-------


* [Arquivo em pdf](./botos.pdf)
* [Arquivo em markdown](./botos.Rmd) (para executar os comandos no R studio)

-------
## Preparação

Vamos usar o pacote _RMark_, que é um pacote do R para usar o programa [MARK](http://www.phidot.org/software/mark).
Siga as instruções deste sítio para instalar o MARK para uso pelo pacote: (http://www.phidot.org/software/mark/rmark/).

Abra o R e carregue o pacote

```{r}
library(RMark)
```
Usaremos dados de registro fotográfico de indivíduos do boto cinza (_Sotalia guianensis_) em 11 ocasiões.
[Aqui](http://ecologia.ib.usp.br/bie5703/lib/exe/fetch.php?media=roteiros:exercicio_7_abundancia_botos.pdf)
há mais informações sobre este caso de estudo.

Os dados estão no formato nativo do MARK (_.inp_). Use os comandos abaixo para importá-lo para o R:

```{r, eval=FALSE}
## Link dos dados na página da disciplina
url <- "http://ecologia.ib.usp.br/bie5703/lib/exe/fetch.php?media=roteiros:botos_2002.inp"
## Importa arquivo inp
boto2002 <- convert.inp(url)
```

## Ajuste dos modelos
### Processamento dos dados
O primeiro passo é usar a função `process.data` para criar um objeto
com as informações que o Mark usa para ajustar o modelo. Uma delas
é o tipo de modelo, que é indicado no argumento `model`.

Para o modelo de populações fechada sem heterogeneidade e de
verossimilhança não condicionada este argumento é
`model="Closed"`:

```{r}
boto <- process.data(data=boto2002, model="Closed")
```

E para o modelo com heterogeneidade o argumento é `model="FullHet"`

```{r}
botoH <- process.data(data=boto2002, model="FullHet")
```
### Ajuste dos modelos sem heterogeneidade

Para ajustar os modelos, crie listas que especificam a fórmula de cada termo.
No modelo `Closed` os nomes parâmetros que podem variar são `p` (probabilidade da primeira captura),
`c` (probabilidade de recaptura). O objeto criado na seção acima tem uma covariável de tempo
chamada `time`, que então pode ser usado nas fórmulas:

```{r}
## Fórmulas estatísticas para cada parâmetro do modelo sem heterogeneidade
## p e c constantes mas diferentes
t.dot <- list(formula=~1)
## p=c contantes (use o argumento share=TRUE)
t.dotshared=list(formula=~1,share=TRUE)
## Parametros dependem do tempo
t.time <- list(formula=~time)
## Parametro p=c dependem do tempo
t.timeshared <- list(formula=~time, share=TRUE)
```

E usamos a função `mark` para fazer os ajuste:

```{r, results="hide", warning=FALSE}
boto.M0 <- mark(boto, model.parameters=list(p=t.dotshared))
boto.Mb <- mark(boto, model.parameters=list(c=t.dot, p=t.dot))
boto.Mt <- mark(boto, model.parameters=list(p=t.timeshared))
boto.Mtb <- mark(boto, model.parameters=list(c=t.time, p=t.time))
```

### Ajuste dos modelos com heterogeneidade

Para os modelos com heterogeneidade acrescente o termo `mixture`
nas fórmulas do parâmetro p:

```{r}
## Fórmulas estatísticas para cada parâmetro do modelo com heterogeneidade
## p com heterogeneidade
t.mix <- list(formula=~mixture)
## p=c com heterogeneidade (use o argumento share=TRUE)
t.mixshared=list(formula=~mixture,share=TRUE)
## Parametros dependem do tempo
t.timemixshared <- list(formula=~time+mixture, share=TRUE)
t.timemix <- list(formula=~time+mixture)
```
E ajuste os modelos

```{r, results="hide", warning=FALSE}
boto.Mh <- mark(botoH, model.parameters=list(p=t.mixshared))
boto.Mbh <- mark(botoH, model.parameters=list(c=t.mix, p=t.mix))
boto.Mth <- mark(botoH, model.parameters=list(p=t.timeshared))
boto.Mtbh <- mark(botoH, model.parameters=list(c=t.timemix, p=t.timemix))
```
## Seleção de modelos
A função abaixo retorna a tabela de seleção de modelos:

```{r}
collect.models(lx=c("boto.M0", "boto.Mb", "boto.Mt", "boto.Mtb",
                   "boto.Mh", "boto.Mbh", "boto.Mth", "boto.Mtbh"))
```
## Valores das estimativas
A função `coef` retorna os coeficientes na escala de ligação (logito).
Para as estimativas na escala de probabilidades use a função `get.real`:

```{r}
coef(boto.Mtbh, data=boto2002)
## Na escala de probabilidades
get.real(boto.Mtbh, parameter="p")
get.real(boto.Mtbh, parameter="c")
get.real(boto.Mtbh, parameter="pi")
```

