---
title: "Modelos de marcação e recaptura: populações fechadas"
output:
  html_document:
    toc: true
    theme: united
  pdf_document:
    toc: true
    highlight: zenburn
---

-------


* [Arquivo em pdf](./botos.pdf)
* [Arquivo em markdown](./botos.Rmd) (para executar os comandos no R studio)

-------
## Preparação

Vamos usar o pacote _RMark_, que é um pacote do R para usar o programa [MARK](http://www.phidot.org/software/mark).
Siga as instruções do [site do RMark](http://www.phidot.org/software/mark/rmark/) para instalar o pacote.

Abra o R e carregue o pacote

```{r}
library(RMark)
```
Usaremos dados de registros fotográficos de indivíduos do boto cinza (_Sotalia guianensis_) em 11 ocasiões. 
[Aqui](http://ecologia.ib.usp.br/bie5703/lib/exe/fetch.php?media=roteiros:exercicio_7_abundancia_botos.pdf) 
há mais informações sobre este caso de estudo.

Os dados estão no formato nativo do MARK (_.inp_). Use os comandos abaixo para importá-lo para o R:

```{r, eval=FALSE}
## Link dos dados na página da disciplina
url <- "http://ecologia.ib.usp.br/bie5703/lib/exe/fetch.php?media=roteiros:botos_2002.inp"
## Importa arquivo inp
boto2002 <- convert.inp(url)
```

## Ajuste dos modelos
### Processamento dos dados
O primeiro passo é usar a função `process.data` para criar um objeto 
com as informações que o Mark usa para ajustar o modelo. Uma delas 
é o tipo de modelo, que é indicado no argumento `model`.

Para o modelo de populações fechada sem heterogeneidade e de 
verossimilhança condicionada este argumento é 
`model="Closed"`:

```{r}
boto <- process.data(data=boto2002, model="Closed")
```

E para o modelo com heterogeneidade o argumento é `model="FullHet"`

```{r}
botoH <- process.data(data=boto2002, model="FullHet")
```
### Ajuste dos modelos sem heterogeneidade

Para ajustar os modelos, crie listas que especificam a fórmula de cada termo.
No modelo `Closed` os nomes parâmetros que podem variar são $p$ (probabilidade da primeira captura),
$c$ (probabilidade de recaptura) [^1]. O objeto criado na seção acima tem uma covariável de tempo
chamada `time`, que então pode ser usado nas fórmulas para expressar diferenças entre ocasiões:

```{r}
## Fórmulas estatísticas para cada parâmetro do modelo sem heterogeneidade
## p e c constantes mas diferentes
t.dot <- list(formula=~1)
## p=c contantes (use o argumento share=TRUE)
t.dotshared=list(formula=~1,share=TRUE)
## Parametros dependem do tempo
t.time <- list(formula=~time)
## Parametro p=c dependem do tempo
t.timeshared <- list(formula=~time, share=TRUE)
```

E usamos a função `mark` para fazer os ajuste:

```{r, results="hide", warning=FALSE}
boto.M0 <- mark(boto, model.parameters=list(p=t.dotshared),
                model.name="M0", adjust=TRUE)
boto.Mb <- mark(boto, model.parameters=list(c=t.dot, p=t.dot),
                model.name="Mb", adjust=TRUE)
boto.Mt <- mark(boto, model.parameters=list(p=t.timeshared), model.name="Mt",
                adjust=TRUE)
boto.Mtb <- mark(boto, model.parameters=list(c=t.time, p=t.time),
                 model.name="Mtb", adjust=TRUE)
```

Se omitimos a função de um parâmetro ela será constante.
Portanto para todos os modelos acima a expressão para o
parâmetro $f_0$ é `formula=~1`.

### Ajuste dos modelos com heterogeneidade

Para os modelos com heterogeneidade acrescente o termo `mixture`
nas fórmulas do parâmetro $p$. O _default_ é uma mistura de duas subpopulações,
o que representa que uma proporção $\pi$ dos indivíduos tem uma probabilidade
de captura/recaptura e o restante ($1-\pi$) tenha outra.

No modelo com efeito de ocasião, use uma fórmula com interação.
Com isso as probabilidades de captura e recaptura de cada subpopulação
poderão ser diferentes a cada ocasião.


```{r}
## Fórmulas estatísticas para cada parâmetro do modelo com heterogeneidade
## p com heterogeneidade
t.mix <- list(formula=~mixture)
## p=c com heterogeneidade (use o argumento share=TRUE)
t.mixshared=list(formula=~mixture,share=TRUE)
## Parametros diferem entre ocasiões
t.timemixshared <- list(formula=~time*mixture, share=TRUE)
t.timemix <- list(formula=~time*mixture)
```
E ajuste os modelos

```{r, results="hide", warning=FALSE}
boto.Mh <- mark(botoH, model.parameters=list(p=t.mixshared),
                model.name="Mh", adjust=TRUE)
boto.Mbh <- mark(botoH, model.parameters=list(c=t.mix, p=t.mix),
                 model.name="Mbh", adjust=TRUE)
boto.Mth <- mark(botoH, model.parameters=list(p=t.timemixshared),
                 model.name="Mth", adjust=TRUE)
boto.Mtbh <- mark(botoH, model.parameters=list(c=t.timemix, p=t.timemix),
                  model.name="Mtbh", adjust=TRUE)
```

Note que em todos os modelos acima os parâmetros $f_0$ e $\pi$
são constantes, pois omitimos suas fórmulas.


## Seleção de modelos
A função abaixo retorna a tabela de seleção de modelos:

```{r}
collect.models(lx=c("boto.M0", "boto.Mb", "boto.Mt", "boto.Mtb",
                   "boto.Mh", "boto.Mbh", "boto.Mth", "boto.Mtbh"))
```
## Valores das estimativas
A função `coef` retorna os coeficientes na escala de ligação (logito).
Para as estimativas na escala de probabilidades use a função `get.real`:

```{r}
coef(boto.Mth, data=boto2002)
## Na escala de probabilidades
get.real(boto.Mth, parameter="p")
get.real(boto.Mth, parameter="pi")
get.real(boto.Mth, parameter="f0") ##N de indivíduos não registrados
```
### Estimativa do tamanho populacional

A estimativa de interesse é o tamanho da população, que
é obtido somando-se a $f_0$ ao total de indivíduos registrados.
Usamos a função `get.real` com argumento `se=TRUE` para obter
os intervalos de confiança[^2]:

```{r, warning=FALSE}
(boto.f0.ic <- as.numeric(get.real(boto.Mth, parameter="f0", se=TRUE)[,5:6]))
```

O número de indivíduos registrados é a soma das frequências no objeto processado

```{r}
(boto.Nobs <- sum(boto$freq))
```

E finalmente temos o intervalo de confiança do tamanho populacional

```{r}
(boto.Nobs + boto.f0.ic)
```

A estimativa do tamanho populacional parece bastante precisa,
mas com o pacote _Rcapture_ os intervalos são mais conservadores.
Confira isto executando o [roteiro do Rcapture](http://ecologia.ib.usp.br/bie5703/lib/exe/fetch.php?media=roteiros:closed_rcapture.r)

[^1]: O parâmetro $f_0$ (número de indivíduos não registrados em nenhuma ocasião)
é constante por definição, já que a população é fechada.

[^2]: Para uma lista com todos os coeficientes e seus intervalos
use a função `summary` com a opção `se=TRUE`.
