---
title: "Modelos de ocorrência: uma espécie, várias estações"
author: "Leonardo Wedekin e Paulo Inácio Prado (http://ecologia.ib.usp.br/bie5703)"
output:
  html_document:
    toc: true
    theme: united
  pdf_document:
    toc: true
    highlight: zenburn
---

-------


* [Arquivo em pdf](./corujas.pdf)
* [Arquivo em markdown](./corujas.Rmd) (para executar os comandos no R studio)

-------
## Preparação


Abra o R e carregue os pacotes necessários

```{r}
library(unmarked)
library(RMark)
library(stringr)
library(plyr)
```
Usaremos dados de registros da coruja manchada do norte  _Strix occidentalis caurina_ em 55 sítios de floresta temperada
nos EUA, por 5 anos.
[Aqui](http://ecologia.ib.usp.br/bie5703/doku.php?id=roteiros:occupancy#exerciciomodelo_de_uma_especie_multiplas_estacoes)
há mais informações sobre este caso de estudo.

Os dados estão no formato nativo do MARK (_.inp_). Use os comandos abaixo para convertê-los para um objeto da classe
_unmarkedMultFrame_, do pacote _unmarked_:

```{r, eval=FALSE}
## Link dos dados na página da disciplina
url <- "http://ecologia.ib.usp.br/bie5703/lib/exe/fetch.php?media=roteiros:corujas.inp"
## Importa arquivo inp
tmp <- convert.inp(url)
## Seleciona historico de capturas e converte em data frame
y <- str_split(tmp$ch, pattern="")
y <- ldply(y, as.numeric)[,2:41]
```
Os dados são de oito visitas anuais, por 5 anos. Temos então que criar covariável que indique o ano
de cada visita, que deve ser uma matriz com número de linhas igual ao número de sítios (55 no caso)
e número de linhas igual ao número de anos.[^1]

```{r}
ano <- matrix(data = rep(factor(1998:2002), nrow(y)),
              nrow=nrow(y), ncol=ncol(y)/8, byrow=TRUE)
```

Como neste exemplo não há covariáveis dos sítios nem das visitas já podemos criar o objeto
para ajustar o modelo [^2]. Note que o número de ocasiões (anos no caso)
deve ser informado no argumento `numPrimary`:

```{r}
## Cria objeto para o modelo de ocupação multiseason do unmarked
## (Veja vinhetas para detalhes)
coruj <- unmarkedMultFrame(y = y,
                           yearlySiteCovs = list(ano=ano),
                           numPrimary=5)
## Verifica objeto
summary(coruj)
```

## Ajuste dos modelos

O pacote _unmarked_ usa a
[sintaxe de modelos lineares](http://ecologia.ib.usp.br/bie5782/doku.php?id=bie5782:03_apostila:06-modelos#a_funcao_lm) do R
e tem funções para diferentes tipos de
modelos de ocupação.
Consulte as vinhetas do pacote para mais informações

```{r, eval=FALSE}
## Lista da vinhetas
vignette(package="unmarked")
## Abre pdf da vinheta de introdução
vignette(topic="unmarked", package="unmarked")
## Abre pdf da vinheta dos modelos de múltiplas estações
vignette(topic="colext", package="unmarked")
```
Para os modelos de ocupação com covariáveis usamos função _colext_.
Seus primeiros quatro argumentos são fórmulas para os parâmetros de
ocupação inicial ( $\psi$ ), colonização ( $\gamma$ ), extinção ( $\epsilon$ )
e detecção ( $p$ ).

O modelos mais simples é o que tem todos estes parâmetros constantes:

```{r}
## ~1 indica constante
coruj.m1 <- colext(psiformula=~1, gammaformula=~1,
                   epsilonformula=~1, pformula=~1,
                   data=coruj)
## Resumo do modelo
summary(coruj.m1)
## Coeficientes na escala logito
coef(coruj.m1)
## Intervalos de confiança dos coeficientes
confint(coruj.m1, type='det') #p
confint(coruj.m1, type="psi") #psi inicial
confint(coruj.m1, type="col") #gamma
confint(coruj.m1, type="ext") #epsilon
```

O padrão dos modelos de ocupação é usar a função logito
para as probabilidades de detecção e ocupação:

$$\text{logit}(p)=\log \left( \frac{p}{1-p} \right)$$

Portanto os coeficientes retornados pelas funções `summary`
e `coef` estão nesta escala.
Para obter as probabilidades estimadas pelo modelo
na escala original use a função `backTransform`.

```{r}
## Coeficientes na escala de probabilidades
(m1.p <- backTransform(coruj.m1, type="det"))
(m1.psi= backTransform(coruj.m1, type="psi"))
(m1.gamma = backTransform(coruj.m1, type="col"))
(m1.epsilon = backTransform(coruj.m1, type="ext"))
## Intervalos de confiança
confint(m1.p)
confint(m1.psi)
confint(m1.gamma)
confint(m1.gamma)
```

Vamos ajustar um modelo em que detecção e colonização variam entre ocasiões (anos)[^3]: 

```{r}
coruj.m2 <- colext(psiformula=~1, gammaformula=~ano-1,
                   epsilonformula=~1, pformula=~ano-1,
                   data=coruj)
## Resumo do modelo
summary(coruj.m2)
```
E agora com a extinção diferente entre ocasiões e colonização constante:
```{r}
coruj.m3 <- colext(psiformula=~1, gammaformula=~1,
                   epsilonformula=~ano-1, pformula=~ano-1,
                   data=coruj)
## Resumo do modelo
summary(coruj.m3)
```
E com extinção e colonização diferentes entre anos:

```{r}
coruj.m4 <- colext(psiformula=~1, gammaformula=~ano-1,
                   epsilonformula=~ano-1, pformula=~ano-1,
                   data=coruj)
## Resumo do modelo
summary(coruj.m4)
```

## Seleção de modelos

O _unmarked_ tem funções para criar uma lista de modelos e
então realizar sua seleção por diversos critérios 

```{r}
modelos <- fitList("p(.)psi(.)e(.)g(.)"=coruj.m1,
                   "p(ano)psi(.)e(.)g(ano)"=coruj.m2,
                   "p(ano)psi(.)e(ano)g(.)"=coruj.m3,
                   "p(ano)psi(.)e(ano)g(ano)"=coruj.m4)
modSel(modelos)
```
O modelo de menor AIC ( e portanto $\Delta\text{AIC}=0$) é o mais plausível. Convenciona-se que modelos com $\Delta\text{AIC}\leq2$ são tão plausíveis quanto o selecionado.

## Cálculo do previsto

### Valor previsto dos parâmetros
O modelo com variação de $\gamma$ entre anos é o único com $\Delta\text{AIC}\leq2$.
Usamos a função `pred` para estimar os valores de colonização ao longo dos anos:

```{r}
## primeiro criamos um dataframe com os valores das covariaveis em que faremos as previsões
## Objeto com as covariaveis
df1 <- data.frame(ano=factor(1998:2001))
## Previstos e seus Se e ICs
(coruj.m4.pred <- predict(coruj.m2, type='col', newdata = df1))
```
E um exemplo de gráfico dos previstos e seus intervalos de confiança:

```{r}
## Juntando os previstos as covariaveis
coruj.m4.pred$ano <- 1998:2001
## Plot de psi x distância para o habitat Creosote
plot(Predicted ~ ano, data=coruj.m4.pred,
     ylim=range(coruj.m4.pred[,3:4]), ylab="p colonização", xlab="Ano")
with(coruj.m4.pred, segments(x0=ano, y0=lower, x1=ano, y1=upper))

```

### Valor previsto de parâmetros derivados
Nos modelos de ocupação com múltiplas ocasiões estima a probabilidade inicial de ocupação $\psi_{1}$.
A probabilidade de ocupação na ocasião seguinte $\psi_2$ é:

$$\psi_2 \, = \, \psi_1 \phi_1 + (1-\phi_1) \gamma  $$

Em que $\phi$ é a probabilidade de persistência ($\phi_i = 1-\epsilon_i$).

Portanto, as probabilidades de ocupação para as ocasiões exceto a primeira são **parâmetros derivados**.
O objeto resultante do ajuste já tem estas quantidades guardadas nele. Para vê-las digite

```{r}
projected(coruj.m2)
```

Veja a vinheta do pacote para modelos de múltiplas ocasiões para o cálculo dos intervalos de confiança.



[^1]: neste exemplo a única covariável é a identidade do ano em que ocorreu cada visita. Se há outra covariáveis associadas aos anos basta criar outra matrizes com os valores destas covariáveis com as mesmas dimensões.

[^2]: Veja `help(colext)` e `vignette(topic="colext", package="unmarked")`a  para incluir covariáveis de sítios e de visitas.

[^3]: A notação `ano-1` elimina o intercepto da covariável, que corresponde ao primeiro ano. É apenas uma conveniência para ter um coeficiente para cada ano.
